臺灣高等法院高雄分院民事裁定
111年度重抗字第20號
抗  告  人  林清益  
上列抗告人因與相對人祭祀公業林河間請求確認派下權等(核定
訴訟標的價額)事件，對於民國111年4月21日臺灣高雄地方法院1
10年度補字第958號所為裁定提起抗告，本院裁定如下：
    主    文
抗告駁回。
抗告訴訟費用由抗告人負擔。
    理    由
一、聲請及抗告意旨略以：本件訴之聲明第1項係請求確認相對
    人即祭祀公業林河（下稱系爭公業）於民國73年12月4日於
    大寮鄉公所備查之73大鄉民字第24840號所附之組織規約（
    下稱73年規約）無效，第2、3項係分別為確認系爭公業於10
    9年7月29日備查之高市○區○○○00000000000號所附之修改組
    織規約（下稱109年規約）無效、於109年8月26日寮地字第0
    32460號土地分割申請之系爭公業清算乙案(下稱清算案)無
    效，而第1項聲明為主聲明，第2、3項聲明皆為第1項之關聯
    聲明，三者訴訟標的同一，均為系爭公業財產，不應重複計
    算相同訴訟標的價額。又訴之聲明第4項係請求確認伊派下
    權比例為3/190，非相對人申報之派下權比例為1/432；而訴
    之聲明第5項請求相對人追回系爭公業所為不當付款，並依
    訴之聲明第4項派下權分配原則回復伊之權益，均涉及訴之
    聲明第3項確認系爭公業清算案無效後，對伊應有之賠償或
    補償作為，故訴之聲明第4、5項應屬第3項之附屬聲明，依
    民事訴訟法第77條之2第2項規定，亦不應重複計算相同訴訟
    標的價額。再者，本件訴訟標的價額之核定，應依系爭公業
    財產總價額中訟爭派下權所占比例計算，故應以起訴時土地
    公告現值計算系爭公業價值較高時之價值總額，再按相對人
    當時申報伊應得派下權數為1/432，核算本件訴訟標的價額
    。原裁定核定尚有違誤，爰提起抗告，求予廢棄，並請重新
    核定本件訴訟標的價額等語。
二、按訴訟標的之價額，由法院核定；核定訴訟標的之價額，以
    起訴時之交易價額為準；無交易價額者，以原告就訴訟標的
    所有之利益為準；次按訴訟標的之價額不能核定者，以第46
    6 條所定不得上訴第三審之最高利益額數加10分之1定之，
    民事訴訟法第77條之1第1、2項及第77條之12分別定有明文
    。而以一訴主張數項標的者，其價額合併計算之；但所主張
    之數項標的互相競合或應為選擇者，其訴訟標的價額，應依
    其中價額最高者定之，同法第77條之2第1項亦有明定。又按
    確認派下權存在與否事件，其訴訟標的價額之核定，應依祭
    祀公業之總財產價額中訟爭派下權所占之比例，計算其價額
    。故對被告訴請確認自己派下權存在，其訴訟標的係原告主
    張自己對於祭祀公業之權利，關於訴訟標的之價額，即應依
    其主張祭祀公業之總財產價額中訟爭派下權所占之比例，計
    算其價額（最高法院111年度台抗字第419號民事裁定意旨參
    照）。
三、經查：
　㈠訴之聲明第1、2、3項部分：
　⒈訴之聲明第1、2項分別請求確認73年規約、109年規約無效部
    分：
　　就第1項聲明，抗告人主張：73年規約係由派下員林天賜檢
    附派下員名冊28員申請備查，又於75年6月23日經台灣高等
    法院台南分院判決取得派下員資格共28員，故申請備查應列
    冊之派下員應為56員，則林天賜申請備查時檢附之原始規約
    即73年規約，未經過半數派下員同意而無效等語（見原審卷
    第9至11、136頁），就第2項聲明，抗告人係主張：因109年
    規約係以73年規約為分配基礎進行修改，而73年規約有前述
    無效之理由，故109年規約屬自始無效等語（見原審卷第11
    頁）；惟就73年規約與109年規約相互對照以觀（見原審卷
    第24至25頁、第34至35頁），可知諸如第3條、第4條等關於
    派下權之取得及財產之處分，其內容已有修改變更，則上開
    第1、2項聲明標的之規約相異，權利義務內容已有不同，應
    屬各自獨立之訴訟。
　⒉訴之聲明第3項請求確認清算案無效部分：
　　抗告人主張：相對人以73年規約為分配基礎藉以申報清算，
    而規約有前述無效之情形，且系爭公業自77年6月11日起屬
    已備查，而無原始規約，已核發派下全員證明書之祭祀公業
    組織。相對人以房分進行分配，未以派下權總數分別共有或
    抽籤等公平方式分配，違反祭祀公業條例第50條規定，故清
    算案之土地分割並非有效，伊訴請確認清算案為無效等語（
    見原審卷第11至12頁、第138至139頁），可知抗告人主張係
    以清算案違反祭祀公業條例第50條規定而無效，則其聲明請
    求確認清算案無效，其目的係阻卻土地之分割，故與第1、2
    項聲明應屬分別獨立，訴訟標的並非同一，亦無互相競合或
    應為選擇關係。
　⒊抗告人雖主張：第1項聲明為主聲明，確認標的為73年規約有
    效與否，直接關聯相對人派下權分配原則，第2、3項聲明皆
    為第1項之關聯聲明，三項聲明訴訟標的同一即系爭公業財
    產，不應重複計算相同訴訟標的價額云云；惟上開聲明第1
    、2項係分別確認73年規約、109規約無效，兩規約非僅涉及
    派下權，且內容相異，如前所述，則乃針對相對人不同之規
    約、清算案，並非系爭公業財產，分屬獨立之聲明，故應分
    別計算其訴訟標的之價額。抗告意旨此部分主張，即屬無據
    。
　⒋抗告人又主張：本件訴訟標的價額之核定，應依系爭公業財
    產總價額中訟爭派下權所占比例計算，故應以起訴時土地公
    告現值計算系爭公業價值較高時之價值總額，再按相對人當
    時申報伊應得派下權數為1/432，核算本件訴訟標的價額，
    並非訴訟標的價額不能核定云云。然查，上開第1、2、3項
    即請求確認73年規約、109年規約無效、清算案無效，其聲
    明既非僅關乎派下權之比例，自不能以抗告人派下權數計算
    之價值，作為核定訴訟標的價額之依據，故抗告人此部分主
    張，亦屬無據。　
　⒌從而，上開第1、2、3項聲明，均非屬因身分或親屬關係涉訟
    ，乃因財產權而起訴，訴訟標的價額無法核定，依前揭說明
    ，應各以新台幣（下同）165萬元核定訴訟標的價額，故訴
    之聲明第1、2、3項訴訟標的價額應合併計算，即495萬元（
    計算式：165萬元x3=495萬元）。　
　㈡訴之聲明第4項部分：
　　抗告人請求確認其派下權比例為3/190，非相對人申報之派
    下權比例1/432（見原審卷第136頁）等語，則其訟爭派下權
    差額為553/41040（計算式：3/190-1/432），即為其起訴之
    利益，再據抗告人主張相對人總財產價額為284,736,160元
    ，並提出相對人清算基準日之土地財產清冊及土地登記謄本
    為憑（見原審卷第157至609頁），訴之聲明第4項之訴訟標
    的價額應核定為3,836,723元（計算式：284,736,160元×553
    /41040＝3,836,723元，元以下4捨5入，下同）。
　㈢訴之聲明第5項部分：
　　抗告人主張相對人就系爭公業帳戶中給付訴外人劉昱彣代書
    申辦費用與報酬（含溢收款）合計23,448,740元，應屬不當
    ，相對人應對派下員負賠償責任，故請求相對人按抗告人之
    派下權比例3/190給付予抗告人，370,243元等語（見原審卷
    第136、140、621頁），則此部分訴訟標的價額應核定為370
    ,243元。
　㈣抗告人雖主張：第5項聲明請求相對人追回不當付款，並依第
    4項聲明派下權分配原則回復伊之權益，均涉及第3項聲明即
    確認清算案無效後，對伊應有之賠償或補償作為，故第4、5
    項聲明應屬第3項之附屬聲明，均有民事訴訟法第77條之2第
    2項規定之適用，不應重複計算相同訴訟標的價額云云。惟
    按民事訴訟法第77條之2第2項係規定以一訴附帶請求其孳息
    、損害賠償、違約金或費用者，不併算其價額。基此，審酌
    聲明第3項至第5項，並非以一訴附帶請求其孳息、損害賠償
    、違約金或費用之情形，且分屬獨立之聲明，如前所述，自
    無民事訴訟法第77條之2第2項規定之適用，抗告人此部分主
    張，應屬無據。　
　㈤綜上，本件訴訟標的價額應核定為9,156,966元（計算式：49
    5萬元+3,836,723元+370,243元＝9,156,966元)。　
四、綜上所述，本件訴訟標的價額應核定為9,156,966元，原裁
    定關於核定訴訟標的價額部分，並無違誤。抗告意旨指摘原
    裁定此部分有所不當，聲明廢棄，為無理由，應予駁回。
五、據上論結，本件抗告為無理由，爰裁定如主文。
　　
中　　華　　民　　國　　111 　年　　8 　　月　　26　　日
                            民事第六庭
                                審判長法  官  魏式璧
                                      法  官  賴文姍
                                      法  官  郭慧珊
以上正本證明與原本無異。
如不服本裁定應於送達後10日內向本院提出再抗告狀（須按他造
當事人之人數附繕本），並繳納再抗告費新臺幣1,000元。再為
抗告僅得以適用法規顯有錯誤為理由，並應委任律師為代理人。
如委任律師提起再抗告者，應一併繳納再抗告費。　　　
中　　華　　民　　國　　111 　年　　8 　　月　　26　　日
                                      書記官  李采芹
附註:再抗告人之配偶、三親等內之血親、二親等內之姻親，或
再抗告人為法人、中央或地方機關時，其所屬專任人員具有律師
資格並經法院認適當者，亦得為第三審代理人。
再抗告人或其法定代理人具有律師資格者及前項情形，應於提起
再抗告或委任時釋明之。